【裁判字號】    90,家上,29
【裁判日期】    900416
【裁判案由】    離婚
【裁判全文】
臺灣高等法院臺中分院民事判決  九十年度家上字第二九號
      上  訴  人  乙○○
      被上訴人    甲○○
                          送達.
                          ０三.
右當事人間離婚事件，上訴人對於中華民國八十九年七月十一日臺灣臺中地方法院八
十九年婚字第六○八號第一審判決提起上訴，本院判決如左：
      主      文
原判決廢棄，發回台灣台中地方法院。
      事      實
甲、上訴人方面：
一、聲明：求為判決：原判決廢棄，發回原審法院。
二、陳述：第一審未經調查證據即逕予判決，求廢棄發回原審法院
乙、被上訴人方面：
    被上訴人並未到場，亦未提出書狀作何聲明或陳述。
      理      由
一、按民事訴訟法第二百四十九條第二項規定，原告之訴，依其所訴之事實，在法律
    上顯無理由者，法院得不經言詞辯論，逕以判決駁回之。所謂「法律上顯無理由
    」者，係指當事人聲明之事項，在法律上顯無理由時，始得為之，即在法律上顯
    然不能勝訴之判決者而言，至僅因訴狀內不表明證據，致不知原告所訴事實是否
    真實或當事人於其聲明之事項，能否為有利於之證明，則屬事實問題，而與其訴
    在法律上顯無理由者不同，自不在不經言詞辯論逕以判決駁回其訴之列。最高法
    院四十二年度台上字第五二六號、六十二年度台上字第八四五號著有判例。又按
    權利保護要件之存否，以事實審言詞辯論終結時為準，並非以起訴時為準（最高
    法院七十八年度台上字第二四七七號判決參照）。換言之，訴訟是具備權利保護
    要件，應經言詞辯論為之。
二、查本件上訴人依民法第一千零五十二條第二項，兩造婚姻有重大事由，難以維持
    婚姻關係，為訴訟標的，提起本件離婚之訴。而原審以原告之訴，依其所訴之事
    實，在法律上顯無理由者，依民事訴訟法第二百四十九條第二項之規定，不經言
    詞辯論，逕以判決駁回之。其理由無非以：上訴人與被上訴人結婚時年已三十四
    歲，且又係其個人之第二次婚姻，是以其年齡、社會歷練及對婚姻之經驗，應於
    與被上訴人結婚前，即已了解其選擇與生長在中國大陸之被上訴人甲○○結婚，
    將因彼此生活習性之不同可能造成隔閡，其亦當了解被上訴人取得在台居留証須
    耗費相當時日，而其竟仍與被上訴人結婚，可見其亦甘接受該等事實，則其持此
    婚前即已明嘹並接受之事實為難以雄持婚姻之原因，在法律上顯無理由。再者，
    被上訴人於八十九年三月二十日離台，距今尚末超過四個月，二人分居時間並非
    久長，尚難認已達難以維持婚姻之程度，且據上訴人所述，被上訴人係因不習慣
    台灣生活而不願再來台灣，可見彼夫妻本身並無重大難以維持婚姻之事由，又被
    上訴人不適應之問題亦非不能解決，故上訴人於被上訴人與其分離尚未超過四個
    月之此時，即以被上訴人因不習慣在台生活、拒絕返台與其同居，為有重大事由
    ，難以維持婚姻而請求離婚，在法律上亦顯無理由。又上訴人另稱被上訴人亦盼
    由上訴人自行在台辦理離婚，則兩造既皆有離婚之意願，即無難以離婚之困難，
    是本於訴訟係一集團現象應避免浪費訴訟資源之要求，自宜由兩造自行協議辦理
    之，尚不容上訴人藉法院以節省自己應為之支出，故認上訴人之訴亦無保護之必
    要。在法律上顯無理由，亦無保護之必要，並不經言詞辯論，即予駁回云云。有
    該原審卷宗及原審判決書在卷可稽。惟查原告起訴主張之民法第一千零五十二條
    第二項之訴訟標的，提起離婚之訴，其訴之有無重大事由，難以維持婚姻關係，
    乃事實舉證問題，非法律上顯然不能獲得勝訴之判決，即非法律上顯無理由之範
    疇。又該訴訟標的之權利保護要件是否存在，應經言詞辯論為之。惟原審未察，
    未經言詞辯論及調查證據，即逕以原告之訴，依其所訴之事實，在法律上顯無理
    由，依民事訴訟法第二百四十九條第二項之規定，不經言詞辯論，判決駁回上訴
    人在第一審之訴，其訴訟程序顯有重大瑕疵，基此所為之判決，即屬違背法令。
    而上訴人復不同意由第二審法院就該事件自為實體之裁判，以補正上開訴訟程序
    之瑕疵。茲為維持審級制度，自有將本事件發回原審法院更為裁判之必要。從而
    ，上訴人執此指摘原判決不當，求予廢棄，將本事件發回原審法院更為裁判，以
    維審級之利益，自屬有理由。爰不經言詞辯論，將原判決廢棄，發回原審法院重
    行審理，以符法制。
三、據上論結，本件上訴為有理由，依民事訴訟法第四百五十一條第一項、第四百五
    十三條，判決如主文。
中      華      民      國    九十      年      四      月     十六     日
~B1民事第六庭審判長法  官  吳火川
~B2                法  官  饒鴻鵬
~B3                法  官  陳繼先
右為正本係照原本作成。
如對本判決上訴，須於收受判決送達後二十日內向本院提出上訴書狀，其未表明上訴
理由者，應於提出上訴後二十日內向本院提出上訴理由書（須按他造人數附具繕本）
，並繳納送達用雙掛號郵票拾份（每份參拾肆元）。
上訴時應提出委任律師或具有律師資格之人之委任狀；委任有律師資格者，另應附具
律師及格證書及釋明委任人與受任人有民事訴訟法第四百六十六條之一第一項但書或
第二項（詳附註）所定關係之釋明文書影本。
~B                書記官  劉建智
中      華      民      國    九十      年      四      月     十九     日
附註：
民事訴訟法第四百六十六條之一（第一項、第二項）
對於第二審判決上訴，上訴人應委任律師為訴訟代理人。但上訴人或其法定代理人具
有律師資格者，不在此限。
上訴人之配偶、三親等內之血親、二親等內之姻親，或上訴人為法人、中央或地方機
關時，其所屬專任人員具有律師資格並經法院認為適當者，亦得為第三審訴訟代理人
。
                                                                        Ｌ


司法院資訊處製作；財團法人民間司法改革基金會備份。
